【裁判字號】    99,台上,4006
【裁判日期】    990624
【裁判案由】    偽造文書
【裁判全文】
最高法院刑事判決            九十九年度台上字第四００六號
上  訴  人  甲○○
            乙○○原名張盛穩.
共      同
選任辯護人  武忠森律師
上列上訴人等因偽造文書案件，不服台灣高等法院台中分院中華
民國九十七年六月二十四日第二審判決（九十六年度上訴字第二
一００號，起訴案號：台灣台中地方法院檢察署九十五年度偵續
字第八一號），提起上訴，本院判決如下：
    主  文
上訴駁回。
    理  由
按刑事訴訟法第三百七十七條規定，上訴於第三審法院，非以判
決違背法令為理由，不得為之。是提起第三審上訴，應以原判決
違背法令為理由，係屬法定要件。如果上訴理由書狀並未依據卷
內訴訟資料，具體指摘原判決不適用何種法則或如何適用不當，
或所指摘原判決違法情事，顯與法律規定得為第三審上訴理由之
違法情形，不相適合時，均應認其上訴為違背法律上之程式，予
以駁回。本件原審經審理結果，認為上訴人甲○○、乙○○（原
名張盛穩）（下稱上訴人等）共同行使偽造私文書之犯行明確，
因而撤銷第一審所為科刑之判決，依修正前刑法第五十五條牽連
犯之規定，改判仍論處上訴人等共同行使偽造私文書，足以生損
害於他人罪刑，已詳敘其調查、取捨證據之結果及憑以認定犯罪
事實之心證理由。並就上訴人等否認犯行之供詞及其所辯各語，
認非可採，予以論述。從形式上觀察，原判決並無足以影響判決
結果之違法情形存在。上訴意旨略稱：(一)、告訴人丙○○係以其
子劉信甫名義與上訴人等簽立合夥契約，並非本案之直接被害人
，告訴並不合法，其對檢察官所為之不起訴處分，即無再議之權
，檢察官依再議結果，續行偵查後，終提起本件公訴，於法即有
未合；原審未糾正第一審之違法之實體判決，於法未合；上訴人
等且於原審主張及此，乃原判決竟隻字未提，亦有判決理由不備
之違法。(二)、檢察官之不起訴處分書認本件係民事債務不履行之
糾紛，不構成犯罪問題。上訴人等在原審據以辯解，並提出告訴
人出具之新台幣（下同）五十萬元之字據為證。乃原判決未論斷
是否可採，有判決不備理由之違法。(三)、告訴人非契約之當事人
，其為代替劉信甫履行給付合夥資金之義務而交付本件支票，原
無損害可言。且甲○○係上開支票之受款人，告訴人則係支票之
發票人，自應依支票文義負支付義務。甲○○持以兌付，自不足
生損害於告訴人。(四)、原判決認上訴人等係偽造支票背書之共同
正犯。然於支票背面簽名，以一人舉手之力即可，另一人如何分
擔？原判決憑空臆測，有不依證據認定事實之違法。(五)、卷附支
票影本係告訴人複製後提出作為證據，且不只一張；其上之署押
並非上訴人等直接犯罪之事跡，與刑法第二百十九條「偽造」之
旨趣不符，原判決宣告沒收，不切實際等語。
惟查：(一)、卷附「公司設立協議書」，係由甲○○（甲方）、劉
信甫（乙方，法定代理人劉守成），張恒姍（丙方，乙○○之姪
女）具名簽訂，固有該協議書可按（見發查卷第四、五頁），然
劉信甫、張恒姍僅係形式上之名義人，實際商洽、簽約，乃至其
後履約者，係告訴人及上訴人等之事實，為渠等所是認；且上開
支票係由告訴人以其本人名義簽發，交付予上訴人等。則其後告
訴人以上訴人等涉犯詐欺、偽造文書（支票背書），提出告訴（
見發查卷第一至三頁告訴狀），自係直接被害人；原判決就告訴
人何以係本件之被害人，亦已敘明其理由（見原判決第八頁）。
上訴人等依契約之名義人作為認定被害人之標準，應有誤會。況
檢察官因告訴、告發、自首或其他情事知有犯罪嫌疑者，應即開
始偵查，刑事訴訟法第二百二十八條第一項定有明文。其為非告
訴乃論之罪者，告訴僅為檢察官開始偵查之原因，既不以告訴為
訴追條件，依前揭規定，此類案件縱非經被害人合法告訴，檢察
官依告發、自首或其他情事知有犯罪嫌疑者，仍應即開始偵查，
並就偵查結果，分別依同法第二百五十一條之規定提起公訴，或
依同法第二百五十二條至第二百五十三條之一規定為不起訴或緩
起訴處分，自不待言。本件依原判決之認定，上訴人等所為係犯
刑法第二百十六條、第二百十條之行使偽造私文書罪及第三百三
十五條第一項之侵占罪，依刑法各該罪章之規定，均非屬告訴乃
論之罪，是縱如上訴意旨所稱告訴人非犯罪之直接被害人，但告
訴人向檢察官申告上訴人等犯罪，即具告發性質。檢察官偵查結
果提起公訴，並由法院受理為實體上之裁判，於法即無不合，上
訴意旨謂本件告訴不合法，應為不受理判決云云，應有誤會。(二)
、事實之認定、證據之取捨與證據之證明力如何，均屬事實審法
院得自由裁量、判斷之職權，苟其此項裁量、判斷，並不悖乎通
常一般人日常生活經驗之定則或理則上當然存在之法則，又已於
判決內論敘其何以作此判斷之心證理由者，即不得任意指為違法
，而資為第三審上訴之適法理由。又以自己犯罪之意思而參與，
其所參與者雖非犯罪構成要件之行為，仍無解於共同正犯之罪責
。原判決就告訴人事後出具之五十萬元字據（內載：「茲收到甲
○○先生支票貳張，做為退還本人民國九十二年十月借予甲○○
先生之伍拾萬元正」等語），何以並非告訴人借予上訴人等之款
項，不足以影響上訴人等犯罪事實認定，已詳敘其理由（見原判
決第五頁(三)至第六頁第十七行）；就甲○○未經告訴人之同意，
將本件支票拿給乙○○，由後者在支票背面偽造「丙○○」署押
（背書），再由甲○○持向銀行提示，認二人有共同偽造文書犯
意之聯絡及行為之分擔，亦詳予說明。經核並無違反採證法則，
亦無理由不備之違法。上訴意旨(二)(四)，係就原判決已論斷說明之
事項，依憑己見，再為爭執，難認係合法之上訴第三審之理由。
(三)、原判決主文記載：「如台灣台中地方法院檢察署九十三年度
發查字第三一二七號偵查卷宗第六頁所示支票背面偽造之『丙○
○』署押壹枚，沒收」；判決理由則謂：支票上偽造之「丙○○
」之署押，雖未扣案，然無證據證明已經滅失，爰依刑法第二百
十九條規定宣告沒收等語（見原判決第一、十一頁）。亦即原判
決所沒收者，並非前述案卷內影印支票上之「丙○○」之署押，
而係支票原本上偽造之「丙○○」之署押。我國刑法第二百十九
條規定偽造之署押，不問屬於犯人與否，均應沒收，係採強制、
義務沒收主義。既無證據證明偽造之署押已滅失，原判決依法諭
知沒收，即無違誤。上訴意旨以影印支票上之署押並非上訴人等
直接犯罪之「事跡」，與刑法第二百十九條「偽造」之旨趣不符
云云，進而指摘原判決宣告沒收，不切實際。亦非適法之上訴理
由。依上說明，上訴意旨指摘各情，均與法律規定得為第三審上
訴理由之違法情形，不相適合，應認其上訴違背法律上之程式，
予以駁回。本件得上訴第三審之行使偽造文書部分之上訴既不合
法，應從程序上駁回；上訴人依修正前刑法牽連犯不得上訴第三
審之刑法第三百三十五條第一項侵占罪部分，自無從為實體上之
審判，應一併駁回。
據上論結，應依刑事訴訟法第三百九十五條前段，判決如主文。
中    華    民    國  九十九  年    六    月  二十四  日
                      最高法院刑事第五庭
                          審判長法官  陳  正  庸
                                法官  林  秀  夫
                                法官  宋      祺
                                法官  陳  祐  治
                                法官  林  瑞  斌
本件正本證明與原本無異
                                      書  記  官
中    華    民    國  九十九  年    六    月  二十九  日
                                                     ｍ

司法院資訊處製作；財團法人民間司法改革基金會備份。
